【裁判字號】    99,訴,465
【裁判日期】    990803
【裁判案由】    塗銷所有權移轉登記
【裁判全文】
臺灣臺南地方法院民事判決               99年度訴字第465號
原      告  中國信託商業銀行股份有限公司
法定代理人  辜濂松
訴訟代理人  丙○○
            戊○○
            乙○○
被      告  己○○
            甲○○
上  一  人
訴訟代理人  丁士哲律師
上列當事人間請求塗銷所有權移轉登記事件，本院於民國 99年7
月20日言詞辯論終結，判決如下：
    主  文
被告間就坐落台南市○○區○○段一一九六地號及其上同段六五
九建號建物即門牌號碼台南市安南區○○○街五三號所有權全部
不動產，於民國九十四年三月三十日所為買賣之債權行為及移轉
所有權之物權行為均應予撤銷。
被告甲○○就前項不動產於民國九十四年四月十一日所為以買賣
為原因之所有權移轉登記應予塗銷，並回復登記予被告己○○所
有。
訴訟費用新臺幣陸仟貳佰捌拾元由被告負擔。
    事實及理由
一、按法定代理人之代理權消滅者，訴訟程序在有法定代理人，
    承受其訴訟以前當然停止，承受訴訟人，於得為承受時，應
    即為承受之聲明，民事訴訟法第170條、第175條分別定有明
    文。本件原告之法定代理人原為丁○○○○，嗣於本件訴訟
    中變更為辜濂松，業據原告提出經濟部商業司股份有限公司
    變更登記表影本1 份為證，堪認屬實，原告依法聲明由法定
    代理人辜濂松承受訴訟，揆諸前開規定，應予准許，合先敘
    明。
二、被告己○○經合法通知，未於言詞辯論期日到場，核無民事
    訴訟法第386 條所列各款情形，爰依原告聲請，由其一造辯
    論而為判決。
三、本件原告起訴主張：
  (一)被告己○○於民國（下同）92 年11月4日向原告請領信用卡
    使用，卡號：0000000000000000、卡別：MASTER。依約被告
    得持卡於特約商店記帳消費，惟應於次月繳款截止日前向原
    告全數清償，或選擇以循環信用方式，繳付最低應繳金額，
    餘額以週年利率百分之20計算循環信用利息至結清為止，逾
    期未繳清應繳金額或遲誤繳款期限者，按期依未付帳款金額
    分別計收違約金，最高以6 期為限，未依約繳納本息，則喪
    失期限利益，全部債務視為到期。惟被告至94年12月23日止
    累計消費記帳96,314 元（含本金93,664元、利息1,350元、
    逾期手續費900元、預借現金手續費400元）尚未給付，依上
    開約定被告除應給付上開消費款項外，另應給付其中93,664
    元自94年12月23日起至清償日止，按週年利率百分之20計算
    之利息。
  (二)又被告己○○於94年2月22日另向原告借款500,000元，並約
    定分60期攤還，惟被告己○○於借款後至94 年7月23日即未
    清償，尚積欠原告477,583元，原告遂依督促程序於95年9月
    11日對被告取得支付命令及確定證明書。原告曾屢次向被告
    催討，被告仍未清償。嗣於99 年2月25日間，原告持執行名
    義查調被告己○○之財產所得時，始知被告己○○早於94年
    3 月30日間，已將其所有之不動產（即台南市○○區○○段
    1196地號及其上同段659 建號建物即門牌號碼台南市安南區
    ○○○街53號所有權全部之不動產，下稱系爭不動產），以
    買賣為原因過戶予其配偶即被告甲○○，致被告己○○名下
    已無其他財產足資清償對原告之債務。
  (三)查被告二人係夫妻關係，就系爭不動產之買賣並無買買價金
    之交付，且被告己○○於移轉系爭不動產前2 個月另向原告
    申辦通信貸款，並於短期內僅繳付帳單當期最低應繳額，即
    未再繳款。被告二人係為規避原告之強制執行，而通謀虛偽
    為上開買賣契約之訂立，縱認被告二人間非屬通謀虛偽意思
    表示，惟因被告二人為此行為有害原告之債權，原告即得依
    民法第244條第1項及第2項、第4項之規定，請求撤銷被告間
    就系爭不動產所為之買賣行為與所有權移轉行為，並將系爭
    不動產回復登記為被告己○○所有。
  (四)並聲明：如主文所示。
四、被告己○○除未於言詞辯論期日到庭外，亦未提出書狀作何
    聲明或陳述。被告甲○○則辯以：
  (一)按原告早於95 年9月11日已對被告己○○取得執行名義，原
    告豈有可能事隔3年之久，直至99年2月25日方持執行名義查
    調被告己○○之財產所得，原告之主張顯違反常理且與事實
    不符。原告於取得執行名義時，即已知被告己○○所欠之債
    務難以催討，而原告為確保債權必然會立即調查其財產所得
    ，方符合一般銀行催收實務與常理，是原告於取得執行名義
    時，即已調查過被告己○○之財產資料，並對系爭不動產買
    賣過戶予甲○○一事已有知悉。惟原告並未於除斥期間內對
    被告二人提出訴訟。本件原告怠忽除斥期間之規定，遲至99
    年3月19日方提起本件訴訟，顯已逾越1年之除斥期間，法院
    自應依法駁回原告之訴。
  (二)又被告甲○○與被告己○○於74 年11月9日結婚，並一直共
    同生活，惟於92 年9月間被告甲○○發現被告己○○有外遇
    情事，為此，被告甲○○曾與被告己○○發生爭吵，而被告
    己○○於爭吵後即獨自出外居住，僅偶爾返家居住幾天，被
    告己○○大部分時間均在外居住。就被告己○○在外之財務
    狀況，被告甲○○並不了解也未過問，故被告己○○曾向原
    告借款一事，被告甲○○確實不知。因被告甲○○與被告己
    ○○已難以維持婚姻，被告二人於94 年3月30日即辦理離婚
    ，因系爭不動產係被告二人婚後所共同購得增加之財產，依
    法被告甲○○本可分得一半，再加上被告二人協議就兩人所
    生之子女均由被告甲○○監護並扶養，被告己○○即同意將
    系爭不動產過戶予被告甲○○，並以被告甲○○得向其請求
    之財產分配權利及應付子女扶養費用等，作為移轉系爭不動
    產之對價，此有被告二人之離婚協議書為憑。又離婚協議書
    上之用語雖係贍養費，惟被告二人之真意係將系爭不動產作
    為扶養子女與財產分配之對價。
  (三)綜上，被告二人移轉系爭不動產時，被告甲○○並不知被告
    己○○有向原告借款之事，故原告主張本件買賣行為及移轉
    登記行為應予撤銷，並將所有權移轉登記塗銷且回復登記為
    被告己○○所有，即無理由等語。
  (四)並聲明：1.原告之訴駁回。2.訴訟費用由原告負擔。
五、得心證之理由：
    就被告己○○對原告所負之上開債務，而被告己○○另以買
    賣為原因將系爭不動產所有權移轉登記予被告甲○○，業據
    原告提出土地及建物登記第二類謄本、臺南市安南地政事務
    所99年2月23日安南電謄字第009354 號電子謄本、信用卡申
    請書、簡易通信貸款申請書暨約定書、客戶消費明細表、中
    國信託商業銀行信用卡約定條款、本院95 年度促字第32442
    號支付命令及確定證明書影本各1 份在卷可稽，且為被告甲
    ○○所不爭執，堪信為真實。惟被告甲○○否認被告二人間
    就系爭不動產所為買賣契約及移轉所有權行為，有詐害債權
    之情事，並以前揭情詞置辯，是厥為本件爭點者應為：（一
    ）原告依民法第244 條之規定所得主張之撤銷權，是否已因
    除斥期間經過，而不得行使？（二）被告己○○移轉系爭不
    動產所有權予被告甲○○時，是否陷於無資力狀態，而無法
    清償其對原告所負之債務？（三）被告二人於94 年3月30日
    所訂立之買賣契約究為有償或無償？（四）被告甲○○於94
    年4 月11日取得系爭不動產所有權時，是否知悉被告二人間
    所為之行為係有詐害債權之行為？經查：
  (一)按民法第244條第1項之撤銷訴權，依同法第245 條規定，自
    債權人知有撤銷原因時起，1 年間不行使而消滅。該項法定
    期間為除斥期間，其時間經過時權利即告消滅。此項除斥期
    間有無經過，縱未經當事人主張或抗辯，法院亦應先為調查
    認定，以為判斷之依據（最高法院85年度台上第1941號判例
    參照）。被告甲○○雖抗辯原告早已於95年間取得執行名義
    ，且被告己○○因難於清償債務，原告應會立即查調被告己
    ○○之財產狀況，況原告之本件起訴請求，已逾1 年之除斥
    期間，是原告不得提起本訴訟云云。惟查：經本院依職權向
    臺南市安南地政事務所函詢自94年1月1日起至99年5 月31日
    止，就系爭不動產曾為申請調閱之紀錄觀之，原告確係於99
    年2月23日方為申請，有臺南市安南地政事務所99年7月12日
    安南地所一字第0990005978號函1 件附卷可憑，是本件原告
    應於99年2 月23日始知悉系爭不動產之所有權移轉狀況，原
    告於99年4月1 日提起本件訴訟，並未遲誤前述1年之法定除
    斥期間，當屬合法。至於被告另甲○○抗辯原告為確保債權
    必會立即調查被告己○○之財產所得云云。按請求權之行使
    ，若未罹於消滅時效者，原告本得自由行使之，雖被告甲○
    ○抗辯原告應會立即調查債務人之財產狀況，此為一般銀行
    催收之常理云云，惟該抗辯僅係被告甲○○之片面主觀臆測
    ，並未舉證以實其說，是被告甲○○抗辯原告本件撤銷權之
    行使，已因除斥期間經過而不得行使，要無可採。
  (二)次按債務人所為之無償行為，有害及債權者，債權人得聲請
    法院撤銷之。債務人所為之有償行為，於行為時明知有損害
    於債權人之權利者，以受益人於受益時亦知其情事者為限，
    債權人得聲請法院撤銷之。民法第244 條第1、2項分別定有
    明文。又債務人之財產為全體債權人之總擔保，若債務人處
    分其財產致其陷於無資力，而有害債權人債權之有效受償時
    ，即不應准許，並使債權人得訴請撤銷該處分行為，以回復
    其原先之財產狀況，而使全體債權人得以公平受償，此為民
    法第244 條所規定撤銷債權之目的及意旨。故就債務人所為
    處分財產之行為，其有償或無償之法律概念及價值判斷，就
    債務人之財產為全體債權人之總擔保之立法意旨而言，應係
    以債務人之處分行為對全體債權人之總擔保有無變動為其基
    準。亦即若債務人所為處分其財產之行為，並未使總擔保之
    狀態減少時，應屬有償行為；而若其處分行為，已使總擔保
    之狀態減少時，即應認屬無償行為，而非僅以該處分行為本
    身及其結果是否有同時減少其債務為判斷之依據。申言之，
    在債務人之財產為全體債權人之總擔保之情形下，債務人處
    分其財產之性質，應係以全體債權人之立場為觀察，並以處
    分後有無變動其財產狀況為依據。例如債務人將其所有之房
    地出賣予第三人而取得價金，就全體債權人之立場而言，債
    務人之財產狀況係由房地變更為金錢，在總擔保之狀態上並
    無變動，故屬有償性質。若債務人將其房地贈與第三人，因
    無取得對價，則其財產總擔保之狀態已有減少，即屬無償性
    質。又若債務人將其房地抵償予特定債權人，除該債權人之
    債權係屬有優先受償之性質外，此項抵償行為已變動債務人
    原先財產總擔保之狀態，且形同使該特定債權人具有優先受
    償之效果，影響全體債權人之平均受償權益，自應評價為無
    償，並使回復為原先狀態，俾讓全體債權人（含該受抵償之
    債權人）得以公平受償。此從最高法院51年度台上字第 302
    號判例意旨認債務人出賣財產之對價，如係用以清償具有優
    先受償之債務，對普通債權人即難謂詐害行為，及同院51年
    度台上字第3528號判例意旨認先有債權後再設定抵押權，如
    該抵押權並無對價關係時，即屬無償行為之意旨，均在闡釋
    債務人之處分行為並不得使特定普通債權得以享有優先受償
    之利益，即可得佐證。至債務人雖有選擇清償之權利，且其
    清償行為亦同時有消滅部分債務之結果，但債務人之清償行
    為並不得影響全體債權人公平受償之權益，否則即不應使其
    發生合法清償之效力，故尚不得以債務人有選擇清償之權利
    ，且清償後亦有消滅部分債務之利益，而謂該清償特定普通
    債務之行為係屬有償。另債務人之處分行為是否有害及債權
    ，應以其處分時之財產狀況為判斷，而非以債權發生當時之
    財產狀況為依據，更非以多數債權間成立先後順序為評斷。
  (三)查本件被告甲○○辯稱被告二人間係有償之買賣行為，因被
    告二人離婚後，即以夫妻之財產分配及子女之扶養費作為買
    賣系爭不動產所有權之價金云云，並提出被告二人間於94年
    3 月30日簽立之離婚協議書為據，惟為原告所否認。按法定
    財產制關係消滅時，夫或妻現存之婚後財產，扣除婚姻關係
    存續所負債務後，如有剩餘，其雙方剩餘財產之差額，應平
    均分配，民法第1030條之1第1項定有明文。夫妻剩餘財產分
    配請求權之立法意旨，係在夫妻法定財產制關係消滅時，將
    夫或妻現存之婚後財產予以確定後，經扣除婚姻關係存續中
    所負之債務及因繼承或其他無償取得之財產與慰撫金後，計
    算夫妻各自剩餘之財產，比較雙方剩餘之多寡，算定其差額
    ，據此剩餘較少之一方得向剩餘較多之他方，請求分配該差
    額之半數。是夫或妻之婚後財產須先扣除所負之債務後，始
    得就剩餘財產為分配，易言之，夫妻剩餘財產分配請求權之
    成立，應就婚姻存續期間所負擔之債務一併加計清算後，如
    有剩餘始能清算或約定財產之歸屬。今被告二人係於94 年3
    月30日離婚，有被告甲○○提出其個人之戶籍謄本在卷可憑
    。依上開民法規定，被告甲○○於離婚後自得向其配偶即被
    告己○○請求夫妻剩餘財產分配請求權。惟被告己○○於被
    告二人離婚後，並未先就其個人之婚後財產、婚後債務先予
    清算（即優先清償其對外所負之債務），即將其所有之系爭
    不動產以買賣為原因移轉所有權予被告甲○○，則該買賣行
    為性質上即等同被告己○○已先對特定普通債權人為清償。
    此就全體債權人而言，已形同減少被告己○○財產之總擔保
    ，揆諸民法第244 條之立法意旨，毋寧應將被告己○○與被
    告甲○○間之買賣契約評價為無償行為，方足平衡保障被告
    己○○所有債權人之利益。再查，被告己○○自92年起即向
    原告申領信用卡使用，而被告己○○復於94 年2月間向原告
    借款，且被告己○○於向原告借款後，隨即移轉系爭不動產
    ，致其名下已無任何財產，此觀原告提出被告己○○所簽立
    之信用卡申請書、簡易通信貸款申請書暨約定書，及本院依
    職權調取被告己○○95年至97年之稅務電子閘門財產所得調
    件明細表自明，是被告己○○於移轉系爭不動產後，當已陷
    於無資力之狀態。故被告己○○於移轉系爭不動產所有權予
    被告甲○○時，已無法清償其對原告所負之債務一節應堪認
    定。則原告主張其得依民法第244條第1項之規定訴請撤銷被
    告二人間之債權及物權行為，即屬有據。至原告另依同條第
    2項為撤銷之依據，於本件即無另為審究之必要，併此敘明
    。
六、綜上所述，被告己○○將系爭不動產移轉登記予被告甲○○
    名下，確係有害於原告債權受償之無償行為，而被告己○○
    於移轉系爭不動產所有權予被告甲○○時，已陷於無資力之
    狀態，從而，原告依據民法第244條第1項規定，請求撤銷被
    告己○○、甲○○就系爭不動產所為買賣之債權行為及所有
    權移轉之物權行為，並請求被告甲○○塗銷就系爭不動產所
    為之所有權移轉登記，回復登記予被告己○○名義，為有理
    由，應予准許。
七、末按法院為終局判決時，應依職權為訴訟費用之裁判，民事
    訴訟法第87條第1項定有明文，爰確定被告應負擔之訴訟費
    用額（即裁判費6,280元）如主文第3項所示。
八、據上論結，本件原告之訴為有理由，依民事訴訟法第385條
    第1項前段、第78條、第85條第1項前段，判決如主文。
中    華    民    國    99    年    8     月    3     日
                  民事第三庭    法  官  周素秋
以上正本係照原本作成。
如對本判決上訴，須於判決送達後20日內向本院提出上訴狀。如
委任律師提起上訴者，應一併繳納上訴審裁判費。
中    華    民    國    99    年    8     月    3     日
                                書記官  洪浩容

司法院資訊處製作；財團法人民間司法改革基金會備份。
